臺灣臺中地方法院刑事判決　　　　　　　100年度訴字第263號
公　訴　人　臺灣臺中地方法院檢察署檢察官
被　　　告　呂志斌
上列被告因違反臺灣地區與大陸地區人民關係條例等案件，經檢
察官提起公訴（99年度偵緝字第2368號），被告於準備程序進行
中就被訴事實為有罪之陳述，經合議庭裁定改行簡式審判程序，
本院判決如下：
    主  文
呂志斌共同違反不得使大陸地區人民非法進入臺灣地區之規定未
遂，累犯，處有期徒刑柒月，減為有期徒刑參月拾伍日，如易科
罰金，以銀元參佰元即新臺幣玖佰元折算壹日。
    犯罪事實及理由
一、犯罪事實：呂志斌曾因竊盜案件，經本院判處有期徒刑5月
    確定，並於民國90年7月21日執行完畢。猶不知悔改，因積
    欠李正榮（另由檢察官偵辦中）債務，與大陸地區女子黃貴
    雲（另由臺灣臺中地方法院檢察署通緝）均明知並無結婚之
    真意，為使黃貴雲非法進入臺灣地區，以獲取減免部分債務
    之代價，竟與李正榮、王泰竹、王俊龍等人（另由檢察官偵
    辦中）共同基於使大陸地區人民非法進入臺灣地區之犯意聯
    絡，及與李正榮、黃貴雲、王泰竹、王俊龍等人共同基於行
    使使公務員登載不實公文書之犯意聯絡，呂志斌於92年4月
    16日，與李正榮共同搭機前往大陸地區福建省與黃貴雲會合
    後，旋即於同年月24日與黃貴雲在大陸地區福建省寧德市虛
    偽辦理結婚公證，並於同日取得該市公證處核發之（2003）
    寧焦內字第481號公證書，使呂志斌取得黃貴雲人頭配偶之
    地位。呂志斌返回臺灣後，持前開公證書向財團法人海峽交
    流基金會（下稱海基會）申請而於同年5月27日取得核驗證
    明，並於同年6月2日，至臺中市西屯區戶政事務所辦理結婚
    登記，使該戶政事務所不知情且不具實質審查權之承辦公務
    員，將黃貴雲與呂志斌之不實結婚事項登載於職務上所掌管
    之戶籍登記資料之電子資訊檔案紀錄之公文書，並據以核發
    前開不實結婚內容之戶籍謄本，足生損害於戶政機關對於戶
    籍管理之正確性。呂志斌再於同年8月14日，填具「大陸地
    區人民進入臺灣地區保證書」，向臺中市警察局（現改制為
    臺中市政府警察局，下以舊制稱）第二分局立人派出所辦理
    對保手續，經該派出所員警實質查核後簽註意見完成對保手
    續；並於92年10月15日，委由不知情之康惠怡，向前內政部
    警政署入出境管理局（下稱境管局，後改制為內政部入出國
    及移民署）申請辦理黃貴雲入境事宜，經該管公務員為實質
    審查後，命呂志斌補提供詳述認識及結婚過程、介紹人基本
    資料等，王俊龍因而委由王泰竹填寫不實之介紹人報告書，
    致境管局該管公務員因未能查悉二人假結婚之實情，仍許可
    黃貴雲入境面談，惟黃貴雲嗣後因故未入境而未得逞。嗣因
    呂志斌另案竊盜被警查獲，經警詢問後，呂志斌主動供出上
    情因而查獲。案經臺中市警察局第五分局報請臺灣臺中地方
    法院檢察署檢察官偵查起訴。
二、證據名稱：
  (一)被告於警詢、偵查、本院準備程序及審理時之自白。
  (二)證人即共犯王泰竹於警詢時之證述王俊龍於偵訊時之供述。
  (三)大陸地區婚姻證件、海基會證明、結婚公證書、結婚登記申
    請書、戶籍資料、大陸地區人民進入臺灣地區保證書、申請
    書、入出國日期證明書、報告書、介紹人報告書、大陸地區
    人民資料管理系統、被告之入出境資訊連結作業及全戶戶籍
    資料查詢結果及本院審理筆錄所附之電話紀錄各1份。
三、論罪科刑之理由：
  (一)按臺灣地區與大陸地區人民關係條例第79條第1項處罰違反
    同條例第15條第1款所定使大陸地區人民非法進入臺灣地區
    罪，凡非經合法手續進入者皆包含之，故使大陸地區人民以
    假結婚真入境之脫法方式，進入臺灣地區，即該當本罪，自
    不以偷渡進入為限（參最高法院著有90年度臺上字第3180號
    、92年度臺上字第40號判決要旨）。另查被告行為時，臺灣
    地區與大陸地區人民關係條例第79條規定為：「違反第15條
    第1款之規定者，處5年以下有期徒刑、拘役或科或併科新臺
    幣50萬元以下罰金。以犯前項之罪為常業者，處1年以上7年
    以下有期徒刑，得併科新臺幣100萬元以下罰金。第1項之未
    遂犯罰之。」行為後之92年10月29日修正為：「違反第15條
    第1款之規定者，處1年以上7年以下有期徒刑，得併科新臺
    幣100萬元以下罰金。意圖營利而犯前項之罪者，處3年以上
    10年以下有期徒刑，得併科500萬元以下罰金。前2項之首謀
    者，處5年以上有期徒刑，得併科新臺幣50萬元以下罰金。
    前3項之未遂犯罰之。」，並自92年12月31日施行。比較新
    舊法結果，以舊法較有利於行為人，被告又非以犯本罪為常
    業，因之，依刑法第2條第1項前段規定，本案應適用行為時
    之舊法第79條第3項、第1項之規定處罰。檢察官起訴認本件
    應適用現行臺灣地區與大陸地區人民關係條例第79條第4項
    、第1項之規定，容有誤會，惟此乃適用新舊法條之不同，
    毋庸變更起訴法條，附此敘明。
  (二)按被告行為後，94年2月2日修正公布之刑法，業於95年7月1
    日施行，新刑法第2條第1項之規定，係規範行為後法律變更
    所生新舊法律比較適用之準據法，於新刑法施行後，應適用
    新刑法第2條第1項之規定，為「從舊從輕」之比較。另於比
    較時應就罪刑有關之共犯、未遂犯、想像競合犯、牽連犯、
    連續犯、結合犯，以及累犯加重、自首減輕暨其他法定加減
    原因（如身分加減）與加減比例等一切情形，本於統一性及
    整體性原則，綜其全部罪刑之結果而為比較（最高法院95年
    5月23日刑事庭第8次會議決議參照）。本案涉及法律變更之
    部分如下：
    1.刑法第56條連續犯之規定業已公布刪除，則被告2人之犯
      行，因行為後新法業已刪除連續犯之規定，此刪除雖非犯
      罪構成要件之變更，但顯已影響行為人刑罰之法律效果，
      自屬法律有變更，依新法第2條第1項之規定，比較新、舊
      法結果，仍應適用較有利於被告之行為時法律即舊法論以
      連續犯（最高法院95年第8次刑事庭會議決議參照）。
    2.按刑法第28條原規定：「二人以上共同『實施』犯罪之行
      為者，皆為共同正犯。」亦於上述時間同時修正為：「二
      人以上共同『實行』犯罪之行為者，皆為共同正犯。」比
      較修正前後之規定，僅有「實行」與「實施」之差異。依
      據立法說明，修正後刑法第28條旨在排除「陰謀共同正犯
      」與「預備共同正犯」。本件無論依修正後刑法或修正前
      刑法，均無礙於共同正犯之成立，不生有利、不利之情形
      ，自無適用修正後刑法第2條第1項之規定為比較新舊法適
      用之必要（最高法院95年度臺上字第5669號判決、最高法
      院97年度第2次刑事庭會議決定意旨可資參照。）
    3.修正前刑法第26條前段規定：「未遂犯之處罰，得按既遂
      犯之刑減輕之。」，修正後刑法則將上開規定移置於同法
      第25條第2項：「未遂犯之處罰，以有特別規定者為限，
      並得按既遂犯之刑減輕之。」。比較修正前後之規定內容
      ，未遂犯均得按既遂犯之刑減輕，自不生新舊法比較適用
      問題。
    4.新刑法第47條第1項規定「受『徒刑』之執行完畢，或一
      部之執行而赦免後，五年以內『故意』再犯有期徒刑以上
      之罪者，為累犯，加重本刑至二分之一。」與舊刑法第47
      條規定「受有期徒刑之執行完畢，或受無期徒刑或有期徒
      刑一部之執行而赦免後，五年以內再犯有期徒刑以上之罪
      者，為累犯，加重本刑至二分之一。」不同，而被告再犯
      本罪既係出於故意，無論依修正前後刑法第47條之規定均
      構成累犯，對於被告並無「有利或不利」之影響。
    5.法定本刑中，關於得併科罰金刑最低額部分，依修正後刑
      法第33條第5款規定為「罰金：新臺幣1千元以上，以百元
      計算之」，較舊法所定罰金最低額為「銀元1元以上」為
      重，經比較新舊法之結果，自以修正前規定較有利於被告
      （最高法院96年度台上字第7342號判決參照）。
    6.修正前刑法第62條前段關於自首之規定係「必減事由」，
      新修正刑法第62條前段關於自首之規定則係「得減事由」
      ，上開關於自首之規定雖屬刑罰裁量之事項，惟既影響行
      為人之刑罰法律效果，應屬法律變更之範疇，而有刑法第
      2條第1項之適用；且關於自首之新舊法比較，因自首之性
      質無關可罰性之判斷或法律效果之形成，故其變更應非以
      行為時為判斷基準，而應依「自首時」作為判斷之基準。
      本案被告自首之時間在新修正刑法生效後，自無新舊法比
      較之必要。
    7.關於易科罰金之折算標準，修正後刑法第41條第1項修正
      提高為「以新臺幣1千元、2千元、3千元折算1日」，並刪
      除「因身體、教育、職業或家庭之關係，執行顯有困難者
      」之條件，而修正前刑法第41條第1項規定「得以1元以上
      3 元以下折算1日（復依修正前罰金罰鍰提高標準條例第2
      條規定，係就原定數額提高為100倍折算1日即銀元100元
      以上300元以下折算1日）」，故關於易科罰金折算標準，
      以修正前之折算標準對被告2人較為有利，故應依刑法第2
      條第1項前段規定，適用修正前刑法第41條第1項前段、罰
      金罰鍰提高標準條例第2條規定（現已刪除），定其易科
      罰金之折算標準。
    8.另依刑法施行法第1條之1之立法說明，謂該條文第2項係
      「考量新修正之刑法施行後，不再適用『現行法規所定貨
      幣單位折算新臺幣條例』，為使罰金數額趨於一致，避免
      衍生新舊法比較適用問題，以緩和實務適用法律之衝擊之
      前提下，規定第2項如上」等詞，顯見刑法施行法第1條之
      1 第2項增訂後，自無再就「現行法規所定貨幣單位折算
      新臺幣條例」、「罰金罰鍰提高標準條例」比較新舊法適
      用之問題。是關於刑法第214條之法定刑為罰金刑提高標
      準部分，自應適用裁判時之法律即刑法施行法第1條之1之
      規定（最高法院96年度台上字第5331、5438號判決意旨參
      照）。
    9.以上法律修正前、後之比較，揆諸前揭最高法院決議及刑
      法第2條第1項所定之「從舊從輕」原則，適用修正前之法
      律，對被告較為有利，自應適用修正前之刑法相關規定。
  (三)按結婚應為結婚之登記；結婚登記，應以當事人之一方為申
    請人，戶籍法第17條第1項、第35條分別定有明文。而申請
    人於申請結婚戶籍登記時，應提出證明文件，經戶政事務所
    查驗後，應將受理登記資料登錄於電腦系統，戶籍法施行細
    則第13條、第17條亦有明文。是關於結婚戶籍登記，戶政機
    關僅有形式審查權而無實質審查權，此觀戶籍法第54條「申
    請人故意為不實之申請或有關機關、學校、團體、人民故意
    提供戶政機關不實之資料者，處新臺幣九千元以下罰鍰」之
    規定自明。故倘申請人明知無結婚之實，卻使戶政機關公務
    員為結婚之登記，自應構成刑法第214條之使公務員登載不
    實公文書罪。故核被告利用假結婚之脫法方式，欲使大陸地
    區人民黃貴雲進入臺灣地區未遂之所為，係犯修正前臺灣地
    區與大陸地區人民關係條例第79條第3項、第1項、第15條第
    1款之使大陸地區人民非法進入臺灣地區未遂罪及刑法第216
    條、第214條之行使使公務員登載不實之文書罪。被告明知
    為不實之事項，而使公務員登載於職務上所掌之公文書之低
    度行為，皆為行使之高度行為所吸收，均不另論罪。被告與
    李正榮、黃貴雲、王泰竹及王俊龍間就上揭行使使公務員登
    載不實之文書罪，及被告與李正榮、王泰竹及王俊龍間就上
    揭使大陸地區人民非法進入臺灣地區未遂罪，分別具有犯意
    之聯絡與行為之分擔，均為共同正犯。被告先後2次行使使
    公務員登載不實之文書之行為，時間密接、犯罪構成要件相
    同，顯係基於概括犯意反覆為之，應依修正前刑法第56條連
    續犯之規定論以一罪，加重其刑。被告所犯連續行使使公務
    員登載不實之文書罪與使大陸地區人民非法進入臺灣地區未
    遂罪2罪間，依刑法修正後第55條之一行為擴大適用之見解
    ，應認屬一行為而觸犯數罪名，應從一重之使大陸地區人民
    非法進入臺灣地區未遂罪一罪處斷。又被告有前述論罪科刑
    執行情形，有臺灣高等法院被告全國前案紀錄表可稽，其係
    於5年內故意再犯上述有期徒刑之罪，為累犯，依刑法第47
    條第1規定加重其刑。又被告已著手於犯罪行為之實行而不
    遂，並依既遂犯之刑減輕，及自首減輕之規定遞減之，並依
    法先加後減之。又起訴書雖未提及共同正犯李正榮部分，惟
    此部分業據被告於警詢、偵查及本院審理時供述明確，故本
    院認李正榮應屬共同正犯，附此敘明。
  (四)爰審酌被告素行非佳，其為圖減免債務，與大陸女子假結婚
    ，規避政府對於大陸地區人民之入境管制，所為固屬非是，
    惟其非居於幕後策劃要角，所生危害程度尚非嚴重及犯罪後
    坦承犯行等一切情狀，量處如主文所示之刑。又被告犯罪之
    時間，係在96年4月24日以前，爰依中華民國九十六年罪犯
    減刑條例第2條第1項第3款、第7條、第9條之規定，減其宣
    告刑二分之一，併諭知易科罰金之折算標準。
四、應適用之法條：
  (一)刑事訴訟法第273條之1第1項、第299條第1項前段、第310
    條之2、第454條第1項。
  (二)92年10月29日修正前臺灣地區與大陸地區人民關係條例第79
    條第3項、第1項。
  (三)刑法第2條第1項前段、第11條前段、第28條、第216條、第2
    14條、第55條、第47條第1項、第25條第2項、第62條前段、
    修正前第56條、第41條第1項前段。
  (四)刑法施行法第1條之1。
  (五)廢止前罰金罰鍰提高標準條例第2條。
  (六)中華民國96年罪犯減刑條例第2條第1項第3款、第7條、第9
    條。
本案經檢察官黃元亨到庭執行職務。
中    華    民    國   100    年    1     月    28    日
                  刑事第十三庭  法  官  黃建都
以上正本證明與原本無異。
如不服本判決應於收受判決後10日內向本院提出上訴書狀，並應
敘述具體理由；其未敘述上訴理由者，應於上訴期間屆滿後20日
內向本院補提理由書（均須按他造當事人之人數附繕本）「切勿
逕送上級法院」。
                                書記官  賴玉真
中    華    民    國   100    年    1     月    28    日
附錄論罪科刑法條：
民國92年10月29日修正前臺灣地區與大陸地區人民關係條例第79
條：
違反第十五條第一款規定者，處五年以下有期徒刑、拘役或科
或併科新臺幣五十萬元以下罰金。
以犯前項之罪為常業者，處一年以上七年以下有期徒刑，得併科
新臺幣一百萬元以下罰金。
第一項之未遂犯罰之。
刑法第216條：
行使第210條至第215條之文書者，依偽造、變造文書或登載不實
事項或使登載不實事項之規定處斷。
刑法第214條：
明知為不實之事項，而使公務員登載於職務上所掌之公文書，足
以生損害於公眾或他人者，處3年以下有期徒刑、拘役或5百元以
下罰金。